臺灣高等法院刑事裁定
110年度毒抗字第1642號
抗  告  人
即  被  告  劉峻銘




                    （現於法務部○○○○○○○○附設勒戒處所觀察、勒戒中）
上列抗告人即被告因違反毒品危害防制條例案件，不服臺灣新北
地方法院110年度毒聲字第2416號，中華民國110年11月17日裁定
（聲請案號：臺灣新北地方檢察署110年度聲戒字第256號、110
年度毒偵字第1892號），提起抗告，本院裁定如下：
    主  文
抗告駁回。
    理  由
一、原裁定意旨略以：抗告人即被告甲○○（下稱被告）因施用第
    二級毒品案件，經原審法院以110年度毒聲字第1574號裁定
    送觀察、勒戒。嗣被告經送勒戒處所執行後，經勒戒處所予
    以評估判斷，認有繼續施用毒品之傾向等情，有本院被告前
    案紀錄表、上開刑事裁定書、法務部○○○○○○○○民國110年11
    月5日北所衛字第11013006600號函檢附該所附設勒戒處所之
    有無繼續施用毒品傾向證明書及有無繼續施用毒品傾向評估
    標準紀錄表各1份在卷可稽。是以本件檢察官之聲請，於法
    核無不合，應予准許等語。
二、抗告意旨略以：
　㈠被告於觀察勒戒前已在宜蘭監獄服刑1年8月，而總刑期要執
    行到115年5月19日才期滿，這段時間被告都在監獄服刑，根
    本無繼續施用之堪慮，為何會評估有繼續施用之傾向，如此
    認定評估，令被告難以甘服。
  ㈡勒戒所謂評估標準僅從簡短不到10分鐘談話所提出之問題列
    為評估計分，明顯係將被告之前科紀錄納入計算，且採其共
    犯幾次毒品罪為依據，顯然有重複計分失衡之疑慮，並未考
    量被告所提請受不利益之處遇之所請。
　㈢被告今次服刑單就吸毒之行為已受多元之處遇，既判徒刑5年
    3月，又裁定觀察勒戒，現在又加上戒治，諸多不利益加身
    ，無處可申，惟有懇請鈞院持懷柔之心，綜上所陳之情狀，
    給予被告公平公正之裁定云云。　　　
三、按觀察、勒戒後，檢察官或少年法院（地方法院少年法庭）
    依據勒戒處所之陳報，認受觀察、勒戒人有繼續施用毒品傾
    向者，檢察官應聲請法院裁定或由少年法院（地方法院少年
    法庭）裁定令入戒治處所強制戒治，其期間為6個月以上，
    至無繼續強制戒治之必要為止，但最長不得逾1年，毒品危
    害防制條例第20條第2項定有明文。次按有無繼續施用毒品
    傾向之評估標準，並非完全以受勒戒人勒戒後之結果為準，
    勒戒前之各種情況，仍應作為評估之依據。依勒戒處所評分
    說明手冊規定，係以前科紀錄與行為表現、臨床評估、社會
    穩定度，三項合併計算分數，每一大項皆有靜態因子與動態
    因子。而關於有無繼續施用毒品傾向之評估標準，法務部業
    於110年3月26日以法矯字第11006001760號函修正頒布「有
    無繼續施用毒品傾向評估標準紀錄表」、「有無繼續施用毒
    品傾向評估標準評分說明手冊」，上開評分說明手冊載明判
    定之原則：「受觀察勒戒人入所後，經過2週時間的觀察、
    勒戒，由處所及醫療人員依據其各項紀錄、資料及觀察勒戒
    期間之行為表現，加以評分。在勒戒人入所4至6週後，可再
    做一次評估以做必要之評分修正。每一大項皆有靜態因子與
    動態因子。先以靜態因子分數評分，靜態因子分數總分在60
    分（含）以上為『有繼續施用毒品傾向』；60分以下，與動態
    因子分數相加，如果總分在60分（含）以上，為『有繼續施
    用毒品傾向』」，又評估標準紀錄表及說明手冊中「前科紀
    錄與行為表現」之第1題及第3題之計分方式修正如下（餘無
    修正）：㈠第1項「毒品犯罪相關司法紀錄」：計分方式修正
    為每筆（次）5分，總分上限為10分；㈡第3項「其他犯罪相
    關紀錄」：計分方式修正為每筆（次）2分，總分上限為10
    分。是被告有無繼續施用毒品傾向，係依具體個案之臨床實
    務及相關事證等情綜合判定，有其相當之專業依據及標準，
    且涉及專門醫學，又衡酌強制戒治之目的，係為協助施用毒
    品者戒斷毒品之心癮及身癮所為之一種保安處分類型，而該
    評估標準係將與判斷有無繼續施用傾向之相關因素加以列舉
    及量化，適用於每一位受觀察、勒戒處分之人，具一致性、
    普遍性、客觀性，以利執法者判定受勒戒人有無繼續施用毒
    品傾向，倘其評估由形式上觀察，無擅斷或濫權等明顯不當
    情事，法院應予尊重。
四、經查：
  ㈠被告前因施用第二級毒品案件，經原審法院以110年度毒聲字
    第1574號裁定應送勒戒處所觀察、勒戒後，自110年9月30日
    起入法務部○○○○○○○○附設勒戒處所執行觀察、勒戒，有本院
    被告前案紀錄表附卷可稽（見本院卷第55、63頁），經法務
    部○○○○○○○○附設勒戒處所醫療人員評分結果，認：
  1.前科紀錄與行為表現部分合計為20分：⑴靜態因子分數：①毒
    品犯罪相關司法紀錄為「10筆」，計10分；②首次毒品犯罪
    年齡為「31歲以上」，計0分；③其他犯罪相關紀錄為「6筆
    」，計10分；④入所時尿液毒品檢驗為「無藥物反應」，計0
    分，以上合計為20分。⑵動態因子分數：所內行為表現為0分
    。
　2.臨床評估部分合計為39分：⑴靜態因子分數：物質使用行為
    ：①多重毒品濫用為「有，種類：海洛因、安非他命」，計1
    0分；②合法物質濫用為「有，種類：菸、檳榔」，計4分；③
    使用方式為「有注射使用」，計10分；④使用年數為「超過
    一年」，計10分，以上合計為34分。⑵動態因子分數：①精神
    疾病共病（含反社會人格）為「無」，計0分；②臨床綜合評
    估（含病識感、動機、態度、就醫意願）為「偏重」，計5
    分，以上合計為5分。　
　3.社會穩定度部分合計為7分：⑴靜態因子分數：①工作為「兼
    職工作：水泥技工」，計2分；②家庭中家人藥物濫用為「有
    」，計5分。⑵動態因子分數：家庭中①入所後家人是否訪視
    為「無」，計5分；②出所後是否與家人同住為「是」，計0
    分。
  4.以上1.至3.合計共66分，綜合判斷為「有繼續施用毒品傾向
    」等情，有法務部矯正署臺北看守110年11月5日北所衛字第
    11013006600號函所檢附之「法務部○○○○○○○○附設勒戒處所
    有無繼續施用毒品傾向證明書」及「有無繼續施用毒品傾向
    評估標準紀錄表」在卷可憑（見110年度毒偵字第1892號卷
    第96至98頁）。則原審法院依毒品危害防制條例第20條第2
    項後段規定，裁定被告令入戒治處所強制戒治，經核並無違
    誤。
  ㈡抗告意旨雖以前揭情詞指摘原裁定不當。然查：
　1.有無繼續施用毒品傾向之評估，係法務部○○○○○○○○附設勒戒
    處所相關專業知識、經驗人士在被告觀察、勒戒期間，依其
    本職學識評估被告之前科紀錄與行為表現、臨床評估、社會
    穩定度所為之綜合判斷，具有科學驗證所得之結論。且勒戒
    處所之組織、人員之資格及執行觀察、勒戒相關程序，暨判
    斷施用毒品者，有無繼續施用毒品傾向，均有相關法令嚴格
    規範，非可恣意而為，由形式上觀察，亦無擅斷或濫權等明
    顯不當之情事，自得資為判斷被告有無繼續施用毒品傾向之
    證明。被告既經評估總分達66分，評定為有繼續施用毒品傾
    向，自有依法再施以強制戒治之必要。抗告意旨質疑為何會
    評估有繼續施用之傾向，且評估標準僅係從簡短不到10分鐘
    談話所提出之問題列為評估計分云云，要無足採。
　2.於司法實務或醫學臨床上，具有毒品前科紀錄者，或因長期
    有機會接觸毒品，或因欲藉由毒品作用暫時隔絕現實環境，
    其反覆性、繼續性地再犯施用毒品犯行之機率，確實較沒有
    毒品前科者高，因此上開評估標準方會將勒戒人之前科紀錄
    列入重要之評分項目，且於評分說明手冊明訂：所謂毒品犯
    罪相關司法紀錄，不論其為吸食施打、運輸、販賣、持有毒
    品或其他罪名，凡觸犯毒品危害防制條例、原肅清煙毒條例
    、原麻醉藥品管理條例或管制藥品管理條例相關刑罰規定者
    均屬之，觀察勒戒、強制戒治及緩起訴後不起訴的紀錄也列
    入毒品相關犯罪紀錄項目範圍（該評分說明手冊參照）。查
    被告自86年起即陸續有違反原麻醉藥品管理條例、毒品危害
    防制條例之相關案件，有本院被告前案紀錄表在卷可按（見
    本院卷第15至55頁），被告於上開期間經執行觀察勒戒、強
    制戒治，及判處罪刑後，仍反覆施用毒品之前科紀錄，恰符
    合上開經驗法則，彰顯被告戒除毒品之意志不堅，可見上開
    評估標準將被告之前科紀錄作為重要評估依據，並以修正後
    之「有無繼續施用毒品傾向評估標準」規定之上限標準列計
    其得分，並無違法不當之處。又觀諸「有無繼續施用毒品傾
    向評估標準表」所載，前科紀錄評分部分，係就「毒品犯罪
    相關司法紀錄」與「其他犯罪相關記錄」分別計算評分，自
    無抗告意旨所稱該評估計分將前科紀錄納入計算，且採其共
    犯幾次毒品罪為依據，有重複計分失衡疑慮之可言。
　3.又施用毒品者具「病患性犯人」之特質，與一般犯罪人有異
    ，鑑於施用毒品者大多具有「成癮性」，為貫徹社會防制毒
    品之期盼，對施用毒品者，有施以「斷癮」之必要，故毒品
    危害防制條例規定乃就施用毒品行為，先為生理治療及心理
    復健之保安處遇，因而以令入勒戒處所觀察、勒戒方式，戒
    除其身癮，若仍無法戒除，有繼續施用毒品之傾向，再令入
    戒治處所施以強制戒治，以戒除其心癮，此乃針對受處分人
    將來之危險所為預防、矯治措施之保安處分，以達教化與治
    療之目的，可謂刑罰之補充制度；換言之，毒品危害防制條
    例本身所規定之觀察、勒戒及強制戒治等保安處分，雖限制
    受處分人之人身自由，卻有刑罰不可替代之教化治療作用，
    其目的及功能，與刑罰並不相同。且毒品危害防制條例第20
    條第2項係屬強制規定，只需觀察、勒戒後，經評定受觀察
    、勒戒人有繼續施用毒品傾向者，檢察官即應聲請法院裁定
    令入戒治處所施以強制戒治，別無例外。故被告既有施用第
    二級毒品之事實，則觀察、勒戒後經評定為「有繼續施用毒
    品傾向」，自有依法施以強制戒治之必要。是抗告意旨指稱
    其總刑期須執行至115年5月19日才期滿，均於監獄服刑，根
    本無繼續施用之堪慮，且已受多元之處遇，諸多不利益加身
    ，請給予公平裁定云云，洵屬無據。　
五、綜上所述，原審法院依檢察官聲請，依毒品危害防制條例第
    20條第2項後段規定，裁定被告令入戒治處所施以強制戒治
    ，其期間為6個月以上，至無繼續強制戒治之必要為止，但
    最長不得逾1年，於法並無不合。抗告意旨提起抗告，以前
    揭詞情指摘原裁定不當，為無理由，應予駁回。
據上論斷，依刑事訴訟法第412條，裁定如主文。 
中　　華　　民　　國　　110 　年　　12　　月　　6 　　日
                  刑事第二十五庭審判長法　官  邱滋杉
                                      法　官  陳彥年
                                      法　官  黃翰義
以上正本證明與原本無異。
不得再抗告。
                                      書記官  邱鈺婷
中　　華　　民　　國　　110 　年　　12　　月　　10　　日